臺灣士林地方法院刑事判決　　　　　　　　92年度訴字第10號
公　訴　人　臺灣士林地方法院檢察署檢察官
被　　　告　丙○○
選任辯護人　蔡文玉律師
上列被告因誣告等案件，經檢察官提起公訴（90年度偵字第7681
號），本院判決如下：
    主  文
丙○○意圖他人受刑事處分，向該管公務員誣告，處有期徒刑拾
月。
    事  實
一丙○○之母甲○○，於民國86年1 月20日，代理丙○○與乙○○簽訂土地房屋買賣契約書二份，約定以丙○○所有之台北市
  文山區○○路22巷4 號6 樓之1 房屋（下稱台北房屋），與乙○○所有之屏東市古松巷38之12號房屋（下稱屏東房屋）互易
  ，並由丙○○任職代書業務之胞姐丁○○負責辦理過戶手續。
  丙○○於87年初得悉上開互易契約，並未為反對之意思表示，
  復因丙○○所有上開房屋之銀行貸款內含有新台幣（下同）
  150 萬元之低利公教貸款，丙○○欲將上開額度公教貸款移撥
  至其所有坐落在臺北縣淡水鎮○○路134 號19樓房屋（下稱淡
  水房屋）承受，乃於87年7 月17日與唐水木簽訂房屋貸款代償
  協議書，雙方約定由唐水木先借款314 萬元（起訴書誤載為
  340 萬元，經公訴到庭檢察官當庭更正）予丙○○，以作為清
  償其所有淡水房屋原有房屋之銀行貸款，迨丙○○辦妥淡水房
  屋公教貸款移轉手續及一般房屋貸款後，再將向銀行所貸得款
  項266 萬元歸還唐水木，尚不足48萬元部分，則由丙○○分24
  期，每二個月為一期返還2 萬元予唐水木。嗣至88年5 月12日
  ，丙○○因無法如期支付分期款項，依前揭雙方簽訂之房屋貸
  款代償協議書內容規定須一次給付全部積欠款項40萬元，丙○○為卸免自己之債務，明知乙○○占有及處分上開台北市○○
  區○○路22巷4 號6 樓之1 房屋均有正當權源，竟意圖使乙○○受刑事處分，先於88年6 月30日，向臺灣台北地方法院檢察
  署申告乙○○教唆案外人丁○○騙取丙○○位在台北市○○區
  ○○路22巷4 號6 樓之1 房屋及基地之所有權狀及印鑑，向地
  政機關偽稱買賣，而將上開房地過戶至乙○○名下，涉嫌觸犯
  竊佔罪及使公務員登載不實文書罪（案號：台灣台北地方法院
  檢察署88年度偵字第14909 號），並於不詳時間、地點，在與
  乙○○所簽訂之房屋貸款代償協議書第三頁前五行空白處，未
  得乙○○之同意即擅自加註「甲方同意支付乙方持有之建物台
  北市○○區○○路22巷4 號6 樓之1 ，於塗銷抵押權登記移轉
  甲方後出售與第三人，所得價金肆佰伍拾伍萬元，扣除貸款參
  佰參拾捌萬，計壹佰貳拾柒萬元正，最遲於88年4 月30日前一
  次給付乙方，不得藉故拖延，若不履行，甲方同意乙方一次就
  壹佰貳拾柒萬元逕付強制執行，前揭24張支票作廢。」（下稱
  附註條款）等文字，而變造前揭房屋貸款代償協議書私文書，
  足以生損害於乙○○，旋於同年7 月12日提出刑事補充告訴理
  由狀，並以上開變造之房屋貸款代償協議書為證據而行使之，
  復於同年11月11日以相同事由，向台灣台北地方法院對於乙○○提起自訴（案號：台灣台北地方法院88年度自字第1014號）
  。嗣丙○○向台灣台北地方法院檢察署檢察官所提之刑事告訴
  ，經台灣台北地方法院檢察官移送台灣台北地方法院併案審理
  ，經台灣台北地方法院諭知自訴不受理之判決，雖經丙○○提
  起上訴，然因丙○○嗣後撤回上訴而確定，並將台灣台北地方
  法院檢察署檢察官移送併案之88年度偵字第14909 號案件退回
  ，改分台灣台北地方法院檢察署89年度偵字第10674 號案件處
  理，經台灣台北地方法院檢察署檢察官於90年2 月2 日對乙○○為不起訴之處分後，始發現上情。
二案經乙○○訴由台灣士林地方法院檢察署檢察官偵查起訴。
    理  由
一訊據被告丙○○矢口否認有何誣告犯行，辯稱：86年1 月20日
  之兩份契約書，被告丙○○並未簽名，且告訴人乙○○約定要
  將屏東房地過戶到被告名下亦未履行；至房屋貸款代償協議書
  之附加條款，是在簽訂房屋貸款代償協議書前一天，在被告住
  處和告訴人乙○○談定，況乙○○於86年1 月20日與被告之母
  甲○○所訂定之二個互易契約，被告之母甲○○曾多次要求乙○○過戶屏東房屋及土地，然乙○○為省下鉅額增值稅，遲遲
  不願過戶到被告名下，此外乙○○用公告地價約60萬元的房屋
  換取公告地價約130 萬元的土地及房屋，被告自有權利向告訴
  人乙○○要求其差額（含增值稅）127 萬元云云。
二經查：被告丙○○於88年6 月30日，向臺灣台北地方法院檢察
  署申告告訴人乙○○教唆同案被告丁○○騙取被告丙○○位在
  台北市○○區○○路22巷4 號6 樓之1 房屋及基地之所有權狀
  及印鑑，向地政機關偽稱買賣，而將上開房地過戶至告訴人乙○○名下，涉嫌觸犯竊佔罪及使公務員登載不實文書罪，復於
  88 年11 月11日以同一事由，向台灣台北地方法院對於告訴人
  乙○○提起自訴之情，為被告所自承，並有告訴狀及自訴狀各
  1 紙附於台灣台北地方法院檢察署88年度偵字第14909 號卷及
  台灣台北地方法院88年度自字第659 號卷可稽，是被告有向有
  偵查職務之檢察官及法官申告告訴人乙○○涉犯竊佔及使公務
  員登載不實罪名之事實，應可認定。
三上開台北房屋為被告丙○○之母甲○○出資購買，因被告丙○○為公教人員，得享受優惠利率之公教人員貸款，方登記於被
  告丙○○名下，後告訴人乙○○與甲○○於86年1 月20日，在
  上開台北房屋內，就告訴人乙○○原有之屏東房屋，訂定互易
  契約，並由被告丙○○之姐丁○○擔任見證人，嗣告訴人乙○○與被告丙○○於87年7 月17日簽訂房屋貸款代償協議書（下
  稱「代償協議書」），約定告訴人乙○○代被告丙○○清償淡
  水房屋原有之貸款314 萬元，其中48萬元為被告丙○○向告訴
  人乙○○之借款，被告丙○○應分24期償還，每期2 個月，並
  加計利息，然告訴人乙○○並未同意被告丙○○於上開代償協
  議書中，加註「甲方（即告訴人乙○○）同意支付乙方（即被
  告丙○○）持有之建物台北市○○區○○路22巷4 號6 樓之1
  ，於塗銷抵押權登記移轉甲方後出售與第三人，所得價金肆佰
  伍拾伍萬元，扣除貸款參佰參拾捌萬，計壹佰貳拾柒萬元正，
  最遲於88年4 月30日前一次給付乙方，不得藉故拖延，若不履
  行，甲方同意乙方一次就壹佰貳拾柒萬元逕付強制執行，前揭
  24 張 支票作廢。」等文字之情，此據告訴人乙○○於本案偵
  查及本院審理中指訴明確（見偵字第7681號卷第55頁，本院卷
  1 第61頁），並於另案台灣台北地方法院88年度北簡字第7459
  號民事事件（事件內容為被告丙○○向告訴人乙○○起訴請求
  告訴人乙○○應給付因怠於履行移轉房屋所有權之義務，因而
  獲得116,875 元之不當得利）、本院士林簡易庭88年度士簡字
  第898 號及本院89年度簡上字第3 號民事事件（事件內容為告
  訴人乙○○起訴請求被告丙○○給付依據代償協議書所積欠之
  40 萬 元債務）、台灣台北地方法院88年度訴字第3480號、台
  灣高等法院89年度上字第355 號民事事件（事件內容為被告丙○○依代償協議書之附註條款起訴請求告訴人乙○○給付127
  萬元）、前案偵查、本案偵查及審理中，就與被告之母甲○○
  訂立互易契約，及與被告丙○○簽訂代償協議書之經過陳述甚
  詳，稱：伊於87年6 月19日與買主卓穎吾共同簽立房屋買賣契
  約書，建物及土地並於87年7 月6 日於建成地政事務所辦理完
  成過戶手續，所有權登記人為陳怡君，被告丙○○因在台北房
  屋上之公教貸款1,500,000 元需轉移到另一淡水房屋上，但土
  地銀行不同意代償轉貸，故被告丙○○需先將淡水房屋上原貸
  款還清，亦即被告丙○○需先清償淡水房屋寶島銀行抵押債務
  後，土地銀行始同意撥款清償被告丙○○所借款項，故被告丙○○與其姐丁○○一同央求伊幫忙，雙方乃於87年7 月17日共
  同簽立房屋貸款代償協議書，由丁○○書寫並複寫2 份，雙方
  各執一份為憑，並約定於87年7 月17日共同至台灣台北地方法
  院公證，但因公證人表示應改用認證請求書，與規定不符而不
  予公證（見台灣台北地方法院89年度訴字第3480號卷第137 頁
  至第138 頁，同意旨另見台灣士林地方法院檢察署89年度偵字
  第14909 號卷第48頁反面、台灣士林地方法院檢察署90年度偵
  字第7861號卷第162 頁至第163 頁、本院卷1 第61頁、本院卷
  2 第211 頁至第212 頁）。而該份協議書原本事前先由丁○○
  複寫二份，雙方各持一份，因協議書條款內約定被告丙○○向
  伊借款480,000 元，被告答應開立48紙支票，分48期按月償還
  ，故在協議書第2 頁第9 行日期及金額如下開始空白五行，及
  第三頁空白五行，係為填寫支票內容所預留，並約定87年7 月
  17 日 到台灣台北地方法院公證處見面時，被告當場開立48張
  支票及用印，簽字。當天見面時，被告說明因銀行只發給他25
  張支票，當時伊答應改開立24張支票，分24期每期2 個月償還
  ，被告乃當場開立24張支票交與丁○○，將支票號碼、日期、
  金額、支票銀行帳號填入所預留空白內，因原先四十八張支票
  臨時改為24張，且支票又為連續號碼，故第二頁剛好足夠加註
  ，所以三方在第二頁加註五行處蓋有印章，而第三頁最後之立
  協議書人甲方、乙方及見證人均是當場一起用印簽字完成（見
  本院士林簡易庭88年度士簡字第898 號卷第122 頁至第126 頁
  ）等語綦詳。
四告訴人乙○○陳稱係以其原有之屏東房屋，由被告丙○○之母
  甲○○代理被告丙○○訂定互易契約之情，核與證人甲○○於
  前案偵查及本案偵查中證稱：因伊與告訴人乙○○在屏東合建
  二樓半的房子，要求告訴人乙○○快點結帳，因告訴人乙○○
  稱尚有一棟房屋未出售，故提議互易房屋，該間台北房屋為伊
  主張要買的，伊出的錢比較多，被告丙○○是用公教人員低利
  貸款，但實際上是伊出的錢，所以由伊替被告丙○○處理等語
  相符（分見偵字第14909 號卷第49頁反面、偵字第7891號卷第
  120 頁）；證人丁○○亦證稱：是伊母親甲○○與告訴人乙○○簽訂不動產交換契約，房子雖是被告丙○○的名字，但實際
  上是伊母親甲○○的，本件互易契約並沒有盜賣的情事等語甚
  明（見台灣士林地方法院檢察署88年度偵字第14909 號卷第19
  頁反面至第20頁、本院卷2 第169 頁），並有土地房屋買賣契
  約書2 份在卷可憑（見台灣士林地方法院檢察署90年度偵字第
  7681號卷第9 頁至第16頁），堪認屬實。至證人甲○○於本案
  偵查中固證稱：確實未將互易房屋之事告知被告丙○○等語（
  見台灣士林地方法院檢察署90年度偵字第7861號卷第120 頁）
  ，但查：證人丁○○亦證稱：當時證人甲○○稱甲○○自己可
  以處理，因甲○○付了很多錢，所以未經被告丙○○同意，而
  被告丙○○雖然確實有付200,000 元，但並不是為了買房子的
  錢，有關台北房屋過戶資料上被告丙○○之姓名、印章都是伊
  去辦理的，
  久，由伊母親甲○○交給告訴人乙○○等語（見臺灣台北地方
  法院88年度自字第1014號卷第52頁、第214 頁、本院卷2 第
  149 頁）。證人甲○○既為被告丙○○之母親，證人丁○○則
  為被告丙○○之姐，與被告丙○○關係均甚密切，參以台北房
  屋過戶所需之被告丙○○之印鑑證明，亦為被告丙○○於87年
  1 月22日親向台北市文山區戶政事務所所申請（見台灣士林地
  方法院檢察署90年度偵字第7681號卷第168 頁），此為被告丙○○所不否認（見台灣士林地方法院檢察署90年度偵字第7861
  號卷第168 頁、本院卷1 第62頁），縱被告丙○○辯稱其申請
  之目的係為委託證人丁○○辦理二胎貸款云云，但在告訴人乙○○與被告丙○○之母甲○○簽訂房屋互易契約之際，代理人
  及代辦代書均為被告丙○○最近之親人，復能提供被告丙○○
  之個人證明文件，包括真正之印鑑證明，告訴人乙○○誠難推
  知被告之母甲○○有無權代理之情事。本院再審酌被告丙○○
  於本院審理中自承：87年初證人丁○○到伊家中要印鑑章，才
  知道伊母親甲○○有與告訴人乙○○簽訂互易契約，但伊並未
  向甲○○詢問互易契約的內容，也沒有什麼特別反應等語（見
  本院卷1 第208 頁至第212 頁），則被告丙○○於知悉其母親
  甲○○以其代理人之身分，與告訴人乙○○訂定互易契約時，
  既未立即為反對之意思表示，甚且進一步於87 年7月17日與告
  訴人乙○○簽訂「房屋貸款代償協議書」，於第二點中約定：
  「乙方（即被告）原持有之建物—台北市○○區○○路22巷4
  號6 樓之向土地銀行三重分行貸款三百三十八萬元整（包括淡
  水鎮公所之公教貸款一百五十萬元整），如甲方（即告訴人乙○○）有需要清償以上貸款金額，乙方需無條件配合甲方，銀
  行所需之手續及用印，不得藉故拖延。但清償金額應由甲方支
  付。」，有房屋代償協議書一份在卷足憑（見台灣士林地方法
  院檢察署90年度偵字第7861號卷第17頁至第19 頁）， 再參以
  被告丙○○於88年5 月31日，以告訴人乙○○怠於履行互易契
  約中所約定之移轉房屋所有權之義務，致使告訴人乙○○獲有
  116, 875元之不當得利為由，對告訴人乙○○提起民事訴訟，
  有起訴狀附於臺灣台北地方法院88年度北簡字第7459號卷可憑
  ；加以被告於前案偵查中供稱：「（檢察官問：88年5 月31日
  民事起訴狀是否為你所寫？）是我寫的。」、「檢察官問：民
  事狀內是否有互換房屋之事？）是，是我的房子與他的房子互
  易，但他沒有過在我名下，卻過在我母親名下。」等語（見台
  灣台北地方法院檢察署88年度偵字第14909 號卷第48頁反面）
  ，凡前種種，均係以互易契約成立為前提，而與告訴人乙○○
  所訂立之契約，或對於告訴人乙○○所提起之民事訴訟。據此
  ，均足認被告丙○○至遲於87年7 月17日與告訴人乙○○簽訂
  房屋代償協議書之時，已承認其母親甲○○所為之無權代理行
  為，告訴人乙○○占有或處分上開台北房屋，均有正當權源，
  而被告丙○○明知此情，仍先後於88年6 月30 日 及88年11月
  11日，以告訴人乙○○涉犯竊佔罪及使公務員登載不實文書罪
  嫌，向臺灣台北地方法院檢察署提出告訴及向臺灣台北地方法
  院提起自訴，其告訴之內容，實屬虛妄，且為被告丙○○所明
  知甚明。
五告訴人乙○○並未同意被告丙○○於系爭房屋代償協議書自行
  書寫加註條款之情，除據告訴人乙○○指訴明確外，並有告訴
  人乙○○所持有之未有加註條款之房屋代償協議書及被告丙○○於88年7 月12日在台灣台北地方法院檢察署88年度偵字第
  14909 號案件中，所提之刑事補充告訴理由狀所附之有加註條
  款之代償協議書相互參照可佐（分見台灣士林地方法院檢察署
  90年度偵字第7681號卷第17頁至第19頁及台灣台北地方法院檢
  察署88年度偵字第14909 號卷第48頁反面）。被告丙○○雖以
  其於房屋代償協議書上所添載之加註條款，係經由告訴人乙○○同意，且依規定一本支票簿僅有25張，僅能於用完一本支票
  簿後才能再申請第2 本，故不可能同意告訴人乙○○一次開立
  48 張 支票，等語資為辯解，但查：
  (一)證人丁○○於本院士林簡易庭88年度士簡字第898 號及89年
    度簡上字第3 號民事事件審理中，證稱：伊係代被告丙○○
    與告訴人乙○○擬定協議書之代書，系爭代償協議書第三項
    後面留有空白之用意，是要辦公証，要登記票號，對空白之
    第三頁五行，告訴人乙○○與被告丙○○之間有無協議不清
    楚，但伊簽名時那五行是空白等語（見本院士林簡易庭88年
    度士簡字第898 號卷第120 頁反面），並於臺灣台北地方法
    院88年度自字第659 號刑事案件審理中陳稱：系爭代償協議
    書空白處是為了要填24張的支票號碼，後來發現只需填幾號
    到幾號即可，但當天因公證不成，被告丙○○又是自己弟弟
    就算了等語（見台灣台北地方法院88年度自字第659 號卷第
    291 頁、第292 頁）。雖證人丁○○於本案偵查中，附和被
    告丙○○辯解之詞，翻稱：於協議書訂立時，即知道附註條
    款之存在，當初並有聲請法院公證，但因主體不明確，法院
    不予以公證，雙方乃自行填寫，而原本台北房屋之房價為
    580 萬元，後來房子轉售價格太低，故附註條款變成無效等
    語，並書寫「聲明狀」陳稱係因執行代書業務缺乏實務經驗
    而致衍生二份協議書內容不同之困擾云云（見台灣士林地方
    法院檢察署90年度偵字第7681號卷第159 頁至第160 頁、第
    165 頁）；另於本院審理初次作證時，改稱：伊84年開始擔
    任代書，86年始考上代書執照，被告丙○○和告訴人乙○○
    87年7 月17日之代償協議書是伊當天在台北地院當著告訴人
    乙○○和被告丙○○之面，依據前一天之草稿謄寫的，當天
    被告丙○○帶支票過來，伊謄到「金額如下」處，預先留第
    二頁最後五行，及第三頁最開頭五行，就接著寫第三頁第六
    行的文字，再回頭寫第二頁倒數最後一行，寫完支票號碼後
    即交雙方簽名，協議書上的章及騎縫章均是伊幫忙被告丙○○及告訴人乙○○蓋的，騎縫章代表順序不能更改，因與告
    訴人乙○○為相當好的朋友，也沒有想到要在空白處打叉蓋
    章，而且伊想說如果有其他條款，可以加在此空間裡，保留
    該處空白是為了預留記載當時沒有預想到的事情，當時伊並
    不知道告訴人乙○○同意給付被告127 萬元之事情，是在寫
    了協議書幾個月後，被告丙○○在淡水家中打電話告訴伊與
    告訴人乙○○間有新協議，因告訴人乙○○在簽訂互易契約
    時，有說如果台北房屋高價賣出，所得利益會分給伊家人，
    所以伊告知被告丙○○可以先在保管之協議書上填載，寫協
    議書時，沒有講到127 萬元要何時給付，簽訂協議書前有到
    被告丙○○家中談，當天被告丙○○有談到告訴人乙○○應
    付127 萬元的事情，但雙方有意見，不歡而散云云（見本院
    卷1 第363 頁至第381 頁），然查：證人丁○○事後翻異之
    詞，與被告丙○○於本案偵查及審理中所辯稱：係公證時，
    告訴人乙○○為取信於買方，要求在協議書上不要記載第三
    頁前五行之附加條款。另與告訴人乙○○協議127 萬元部分
    ，則稱在公證處證人丁○○拿出二份協議書，第三頁前五行
    是空白，其將附加條款之意思告訴證人丁○○，證人丁○○
    嫌麻煩叫伊自己寫，伊無經驗才當著被告及證人丁○○面寫
    下，告訴人乙○○確實有同意附加條款之內容，且在去法院
    公證之前，五行附加條款之內容已和告訴人乙○○談好等語
    （見台灣士林地方法院檢察署檢察官90年度偵字第7681號卷
    第161 頁、本院卷1 第67頁至第68頁），就附註條款究竟為
    簽訂房屋代償協議書時，由被告丙○○在告訴人乙○○及證
    人丁○○面前所添載，或係簽訂房屋代償協議書後，始由被
    告丙○○自行在其所保管之房屋代償協議書上記載乙節，已
    有不符。況被告丙○○於本院士林簡易庭88年度士簡字第
    898 號民事事件審理中，尚陳稱：該份有附註條款之協議書
    ，是在伊住處所製作，並非在法院公證處所做的等語（見本
    院士林簡易庭88年度士簡字第898 號卷第121 頁）。且就支
    票號碼之記載時點，證人丁○○於本案偵查及本院審理中證
    稱係於簽訂代償協議書當時所書寫等語，亦與被告丙○○所
    屢陳稱：伊於87年7 月14日申請到第二本支票簿當天，即打
    電話告知證人丁○○，並由證人丁○○填入協議書內，僅有
    上開附註條款是被告丙○○於87年7 月17日簽訂房屋代償協
    議書當天所填入者之情（見本院士林簡易庭88年度士簡字第
    898 號卷第191 頁至第194 頁、臺灣台北地方法院88年度自
    字第1014號卷第286 頁），大相逕庭。且以證人丁○○自84
    年起擔任代書業務，復知悉蓋騎縫章是要讓順序不能更改，
    理應知悉契約條款內容連續之重要性，倘嗣後有再添加條款
    之必要，亦應會添加在契約末端並由雙方再行簽名確認，豈
    有在契約中段留白之理，是證人丁○○嗣後所為陳述，與一
    般契約訂定習慣及經驗法則顯不相符，應以其先前所証較堪
    採信，亦即被告丙○○與告訴人乙○○所簽訂之代償協議書
    第三頁前五行之空白，原即無供其他事項記載之用。
  (二)至就何以約定告訴人乙○○應給付被告丙○○127 萬元之緣
    由，被告丙○○雖辯稱：係因告訴人乙○○同意予其出售台
    北房屋所得，扣除台北房屋原有貸款金額，即127 萬元等語
    ，但查：代償協議書之附加條款就127 萬元之清償期為88年
    4 月30日，被告丙○○清償告訴人乙○○48萬元借款則係自
    87年9 月開始，至88年4 月30日為止，則至告訴人乙○○清
    償期屆至之時，被告丙○○所開支票應已兌現四張，該附加
    條款卻是約定溯及將已兌現之四張支票一同作廢，顯然不合
    已兌現支票即無從作廢之邏輯。再者，倘訂立系爭代償協議
    書時，告訴人乙○○對被告丙○○有48萬元之債權，被告丙○○對告訴人乙○○則有127 萬元之債權，雙方何不逕行約
    定抵銷，反需約定由被告丙○○簽發24張支票，使清償期長
    達四年？雖被告丙○○於本案審理中陳稱訂協議書時，其曾
    向告訴人乙○○提議逕行抵銷，然因二筆款項之清償期不同
    ，且告訴人乙○○沒有錢，才說要等房子賣出後才付其差價
    云云，然倘告訴人乙○○確有同意將出售台北房屋之差價
    127 萬元付給被告丙○○，則告訴人乙○○在考慮其於87年
    、88 年 間經濟困窘之情形下，如同意被告丙○○抵銷之建
    議，將使應付款項由127 萬元減為79萬元，對經濟狀況不佳
    之告訴人乙○○可解燃眉之急，告訴人乙○○何樂而不為，
    理當即刻同意，焉有否決被告丙○○提議之理？
  (三)上開被告丙○○所書寫之附註條款：「移轉後出售第三人所
    得之價金四百五十五萬元，扣除貸款三百三十八萬，計一百
    二十七萬元」，以四百五十五萬元減三百八十八萬元，正確
    應得金額為一百十七萬元，惟該加註之金額卻載成一百二十
    七萬元。被告丙○○對於為何有計算上之誤差之緣由，於88
    年12月1 日向本院士林簡易庭所提之對於本院士林簡易庭88
    年度士簡字第898 號判決之聲明上訴狀內，所載之原因係因
    告訴人乙○○誤將金額計算錯誤等語（見本院89年度簡上字
    第3 號卷第42頁），但於本案審理中，則改稱係因告訴人乙○○已同意要給付其母親甲○○127 萬元等語（見本院卷2
    第126 頁），前後所陳，顯有不符。且就告訴人乙○○給付
    127 萬元之目的，是為給付被告丙○○轉售房屋所得價金，
    或是為履行對被告丙○○母親甲○○之承諾，亦有出入。衡
    情度理，告訴人乙○○於訂立契約當時既為具有一定社會經
    驗之成年人，當無粗心錯填超額之十萬元之理，顯未經告訴
    人乙○○確認始有可能誤算上開數字。而該附註條款，既非
    在原先被告丙○○與告訴人乙○○有關房屋貸款如何代償之
    協議範圍內，但細稽卷附被告丙○○所提之房屋代償協議書
    ，於前開附註條款之後，並未緊接加蓋告訴人乙○○之印章
    、捺指紋或簽名之署押，益可證明上揭附註條款，應係被告
    丙○○未經告訴人乙○○之同意所加填。
  (四)況查：縱使被告辯稱告訴人同意返還價差為真實，但告訴人
    至多也僅需返還39萬元，蓋被告丙○○原有之台北房屋，原
    有338 萬元之貸款，其中150 萬元係由台灣土地銀行借貸之
    公教低利貸款，而被告丙○○所有之淡水房屋，則向寶島商
    業銀行貸款314 萬元，而告訴人乙○○為塗銷台北房屋上之
    抵押權登記，並為使台灣土地銀行同意將被告丙○○所有之
    淡水房屋更換為公教低利貸款之擔保品，乃分別出資72萬元
    及314 萬元以清償上開兩間房屋之貸款，此除為被告所肯認
    外，並有被告所書寫之乙○○代償過程圖（見台灣台北地方
    法院訴字第3480號卷第231 頁）及陽信商業銀行匯款收執聯
    1 紙存卷可據（見台灣士林地方法院檢察署90年度偵字第
    7681 號 卷第21頁，上開金額超過314 萬元部分為利息），
    總計告訴人乙○○為清償上開兩間房屋之貸款，業已支付
    386 萬元（314 萬元+72 萬元=386萬元），而告訴人乙○○
    本應負之義務僅有塗銷台北房屋之抵押權，即台北房屋原有
    之貸款金額338 萬元，是以告訴人乙○○至此已溢付48萬元
    （386 萬元-338萬元=48 萬元），縱認被告丙○○辯稱告訴
    人乙○○同意返還出售台北房屋之價差乙節係屬真實，則告
    訴人乙○○至多僅需返還69萬元（即出售房屋所得455 萬元
    ，扣除原台北房屋之貸款金額338 萬元及溢付金額48萬元）
    ，告訴人乙○○豈會愚昧至此，尚同意再給付被告丙○○
    127 萬元，益證告訴人乙○○訴稱並未同意上開加註條款之
    情，應屬真正。
  (五)加以系爭附註條款之內容係賦予被告丙○○權利，另一方面
    即課予告訴人乙○○義務，為有效拘束告訴人乙○○，避免
    告訴人乙○○以其所持之協議書內容無該條款之約定，資以
    卸免責任，該附註條款至少應在告訴人乙○○所保管之代償
    協議書中有所記載，惟被告丙○○竟僅片面記載在自行保管
    之代償協議書中，是否可信，實值懷疑。就此，被告丙○○
    雖辯稱：係因告訴人乙○○怕買方發現，而要求在代償協議
    書中，不寫附註條款云云，惟查：向告訴人乙○○購買台北
    房屋之買主陳怡君於臺灣臺北地方法院88年度訴字第3480號
    民事事件審理中證稱：未看過系爭代償協議書，亦未要求賣
    方（即告訴人乙○○）要看協議書等語甚明（見臺灣台北地
    方法院88年度訴字第3480號卷第160 頁背面至第161 頁），
    且上開台北房屋於87年6 月16日移轉登記予告訴人乙○○，
    即於同年7 月6 日移轉登記予證人陳怡君之事實，有卷附之
    移轉登記資料可據（見本院卷2 第49頁至第59頁），而衡情
    房屋買受人僅需要求出賣人應塗銷房屋上原有之抵押權登記
    即為已足，是以系爭代償協議書上有無附註條款之約定，均
    不足影響房屋買受人購買系爭台北房屋之意願，更何況系爭
    台北房屋於被告丙○○與告訴人乙○○於87年7 月17日簽訂
    房屋代償協議書之前，即已移轉予證人陳怡君，故被告就此
    所為辯解，要屬無據，亦與常理有違。
  (六)雖證人楊璦蕓及證人楊玉昭於台灣台北地方法院88年度訴字
    第3480號民事事件審理中，分別至庭證稱：上開加註條款是
    簽約前一晚，被告丙○○及告訴人乙○○在被告丙○○淡水
    法院88年度訴字第3480號卷第159 頁、第160 頁），惟證人
    楊璦雲為被告丙○○之配偶，證人楊玉昭為被告丙○○之岳
    父，彼等所為證述，容有迴護被告丙○○之虞，信憑性已然
    甚低，復與前揭論理法則及經驗法則相違，並不足為被告丙○○有利之認定。另被告丙○○辯稱：依規定一本支票簿僅
    有25張，於用完一本支票簿後始得申請第二本支票簿乙節縱
    屬實情，然系爭代償協議書第二頁後五行至第三頁前五行之
    空白，係為填載支票號碼之用，已據認定如前，則不管原所
    欲填寫之支票張數為48張或24張，均無改於上開空白行之用
    途僅限於填載支票號碼及內容，而非供被告自行添載附註條
    款。被告丙○○辯解之詞，核與本案之判斷均不生影響。
  (七)綜上所述，被告丙○○辯稱於填載附註條款前有得到告訴人
    乙○○之同意云云，尚不足採。被告丙○○有變造代償協議
    書之事實，應可認定。
七被告丙○○雖聲請傳喚證人即台北市文山區公所承辦人員李權
  洲，至庭證明何以告訴人乙○○得冒用被告丙○○之姓名，並
  偽造被告丙○○之印鑑章代辦監證。然查：此節已據證人丁○○於本院審理中證述明確，稱：因當初訂定互易契約時，雙方
  已各自交換一套印鑑，但因如以伊為代理人，則伊有課徵所得
  稅之問題，故央請告訴人乙○○為代理人，而監證申請書上之
  印章，應該是伊拿給伊母親甲○○蓋用，至於87年6 月5 日申
  請被告丙○○之
  證影本等資料辦理等語在卷（見本院卷2 第148 頁至第151 頁
  ），核無再行傳喚證人李權洲之必要，附此敘明。
八被告丙○○明知告訴人乙○○占有及處分系爭台北房屋，係基
  於告訴人乙○○與被告丙○○之母甲○○所簽訂之互易契約，
  且被告丙○○知悉該互易契約後，既未為反對之意思表示，復
  於87年7 月17日與告訴人乙○○簽訂以互易契約成立為前提之
  房屋貸款代償協議書，至此告訴人乙○○占有及處分台北房屋
  ，已有合法權源，仍先於88年6 月30日向台灣台北地方法院檢
  察署對告訴人乙○○提出竊佔及使公務員登載不實文書罪之告
  訴，後於88年11月11日向台灣台北地方法院以同一事由對告訴
  人乙○○提起刑事自訴，並在不詳時間、地點，未經告訴人乙○○之同意，在上開代償協議書自行添載前揭附註條款，並於
  88 年7月12日將變造後之代償協議書列為證據，向台灣台北地
  方法院檢察署提出刑事告訴補充理由狀而行使之，致生損害於
  告訴人乙○○，核被告丙○○所為，係犯刑法第169 條第1 項
  之誣告罪，及刑法第216 條行使同法第210 條之變造私文書罪
  。被告丙○○變造代償協議書私文書後，復持以行使，變造之
  低度行為為行使之高度行為所吸收。被告丙○○雖以同一事由
  ，分於88年6 月30日及同年11月11日向台灣台北地方法院檢察
  署及台灣台北地方法院提出刑事告訴及提起刑事自訴，仍僅為
  一個誣告行為（最高法院30年上字第3423號判例及45年台上字
  第869 號判例意旨參照）。被告丙○○所為上開二罪間，有方
  法結果之牽連關係，應從一重之誣告罪處斷。爰審酌被告丙○○誣指告訴人乙○○涉犯涉犯刑法竊佔罪及使公務員登載不實
  文書罪嫌，使國家花費無益之司法成本於偵查該犯罪，並使告
  訴人乙○○陷於被訴追之危險、其犯後仍無悔意，一再飾詞卸
  責，再度耗費司法資源於本件之偵查、審理，犯後態度不佳及
  其品行、智識程度、犯罪之目的、手段等一切情狀，量處如主
  文所示之刑，以資懲儆。
據上論斷，應依刑事訴訟法第299 條第1 項前段，刑法第169 條
第1 項、第210條、第216條、第55條，判決如主文。
本案經檢察官謝榮林到庭執行職務。
中　　華　　民　　國　　94　　年　　4　　月　　21　　日
                  刑事第四庭審判長法  官   林秀鳳
                                  法  官   高雅敏
                                  法  官   許碧惠
以上正本證明與原本無異。
如不服本判決，應於判決送達後10日內，向本院提出上訴狀。
                                  書記官   徐仁豐
中　　華　　民　　國　　94　　年　　4　　月　　23　　日
附錄
刑法第169條第1項
意圖他人受刑事或懲戒處分，向該管公務員誣告者，處七年以下
有期徒刑。
刑法第216條
行使第210條至第215條之文書者，依偽造、變造文書或登載不實
事項或使登載不實事項之規定處斷。
刑法第210條
偽造、變造私文書，足以生損害於公眾或他人者，處五年以下有
期徒刑。
